【裁判字號】    95,交抗,100
【裁判日期】    950330
【裁判案由】    聲明異議
【裁判全文】
臺灣高等法院臺中分院刑事裁定         95年度交抗字第100號
抗  告  人
即受處分人  甲○
上列抗告人因聲明異議案件，不服臺灣彰化地方法院中華民國94
年12月30日所為裁定（94年度交聲字第494號）提起抗告，本院
裁定如下：
    主  文
抗告駁回。
    理  由
一、抗告意旨略以：抗告人甲○為中度智能障礙，領有殘障手冊
    如附卷影本可憑。且按行政罰法第9條第3、4項規定：「行
    為時因精神障礙或其他心智缺陷，致不能辨識其行為違法或
    欠缺依其辨識而行為之能力者，不予處罰。行為時因前項之
    原因，致其辨識行為違法或依其辨識而行為之能力，顯著減
    低者，得減輕處罰。」又關於責任能力之相關規定，如社會
    秩序維護法第8條及第9條亦有規定，故是否科以抗告人行政
    罰端需考量抗告人責任能力才是。綜上，懇請鈞院撤銷原裁
    定，更為適法之裁定云云。
二、按汽車行駛，行車執照、拖車使用證或預備引擎使用證，未
    隨車攜帶者，處汽車所有人新臺幣300元以上600元以下罰鍰
    ，並責令改正、補換牌照或禁止其行駛，道路交通管理處罰
    條例第14條第2款有明文規定。
三、經查：
  (一)洪瑞聰於民國90年11月7日下午11時30分許，駕駛抗告人所
    有車輛車號TUP-642號輕型機車，後座並搭載抗告人，行經
    彰化縣田尾鄉○○路段，因「行車執照未隨車攜帶」違規，
    經警攔停掣單舉發，有彰化縣警察局彰警交字第I00000000
    號舉發違反道路交通管理事件通知單1紙附卷可憑，復為抗
    告人所不否認，該違規事實洵可確定。抗告人固不否認其有
    上揭違規之事實，惟其於原審調查時辯稱：「（問：該機車
    何人使用？）是我在使用。」、「（問：90年11月7日當天
    洪瑞聰以該機車搭載妳是要去何處？）我兒子要去找工作，
    我想和他一起去工廠應徵。」、以下由抗告人之代理人洪錦
    卿即抗告人之女代答「（問：該機車行照在何處？）已不知
    在何處。該機車牌照被偷走。」、「（問：機車車牌在何時
    被偷？）我不知道。」（見原審卷第24、25頁）而按行車前
    應注意行車執照、駕駛執照及其他依法令規定必須隨車攜帶
    之證件，均應攜帶，此道路交通安全規則第89條第1項第2款
    有明文規定，人民違反法律上之義務而應受行政罰之行為，
    法律無特別規定時，雖不以出於故意為必要，仍須以過失為
    其責任條件。但應受行政罰之行為，僅須違反禁止規定或作
    為義務，而不以發生損害或危險為其要件者，推定為有過失
    ，於行為人不能舉證證明自己無過失時，即應受處罰，司法
    院大法官會議釋字第275號解釋甚明，故抗告人未依規定隨
    車攜帶行車執照依上開解釋即應予處罰。
  (二)又行政罰法於94年2月5日修正並公布，依該法第46條之規定
    乃自公布後1年亦即95年2月5日施行，而抗告人所指本件有
    該法第9條第3項、第4項及27條之適用等節，說明如下：
    1.按「行為時因精神障礙或其他心智缺陷，致不能辨識其行
      為違法或欠缺依其辨識而行為之能力者，不予處罰。行為
      時因前項之原因，致其辨識行為違法或依其辨識而行為之
      能力，顯著減低者，得減輕處罰。」復按「行政罰之裁處
      權，因三年期間之經過而消滅。」行政罰法第9條第3項、
      第4項及第27條第1項分別定有明文。
    2.本件抗告人為中度智能障礙，固有殘障手冊影本一紙在卷
      足憑，然抗告人於違規時，既能申辦為本件機車之車主，
      自有能力管領本件機車，故尚難認其無辨識需隨車攜帶行
      車執照之能力；況且亦無其他證據足以證明抗告人於違規
      時有上開行政罰法第9條第3項、第4項所規定欠缺辨識能
      力或辨識能力顯著減低之情事，本件應無該等條項之適用
      。
    3.再者，本件原移送機關即交通部公路總局台中區監理所彰
      化監理站係於94年8月22日為本件裁決，距抗告人違規日
      期（即90年11月7日）固已逾三年，然原移送機關既係於
      95年2月5日行政罰法施行以前即為本件裁決，本件當無行
      政罰法第27條第1項適用之餘地。
  (三)綜上所述，原處分機關援引首揭道路交通管理處罰條例第14
    條第2款之規定裁處抗告人新臺幣600元，原審認本件異議為
    無理由，所為駁回異議之裁定，尚無不合。而抗告人猶執前
    詞提起抗告，任意指摘原裁定不當，並無理由，應予駁回。
四、爰依道路交通事件處理辦法第25條、第26條，刑事訴訟法第
    412條，裁定如主文。
中    華    民    國    95    年    3     月    30    日
                刑事第七庭  審判長法  官  林  榮  龍
                                  法  官  江  錫  麟
                                  法  官  許  秀  芬
上列正本證明與原本無異。
不得再抗告。
                                  書記官    瑞  芳
中    華    民    國    95    年    3     月    31    日
                                                      Ｆ


司法院資訊處製作；財團法人民間司法改革基金會備份。
